最高法院刑事判決　　　　　　　　　　　　　　　九十一年度台上字第一八二三號
　　上　訴　人　甲○○
　　選任辯護人　湯阿根律師
　　　　　　　　李昌明律師
右上訴人因違反證券交易法等罪案件，不服台灣高等法院高雄分院中華民國八十八年
八月十七日第二審判決（八十七年度上訴字第一九○○號，起訴案號：台灣高雄地方
法院檢察署八十五年偵字第二六○三一號），提起上訴，本院判決如左：
    主  文
原判決關於甲○○共同違反對於證券交易所上市之有價證券，在集中市場報價，業經
有人承諾接受而不實際成交，足以影響市場秩序部分撤銷，發回台灣高等法院高雄分
院。
其他上訴駁回。
    理  由
一、撤銷發回部分：
原判決關於上訴人甲○○共同違反對於在證券交易所上市之有價證券，在集中交易市
場報價，業經有人承諾接受而不實際成交，足以影響市場秩序部分認定：甲○○係鳳
山證券股份有限公司（下稱鳳山證券公司）營業員，與該公司董事長兼總經理范姜新
運（已於民國八十八年七月二十一日死亡），均知悉證券商管理規則第二條第二項明
定：「證券商應依所定業務章則有關受託買賣分層負責表，於受買賣股票金額逾新台
幣（下同）五千萬元時，應先經總經理簽認」，又二人均明知證券商對於在證券交易
所上市之有價證券，不得有在集中交易市場報價，業經有人承諾接受而不履行交割或
不實際成交之行為，且明知魯戈定蓮、林桂香、何益仲、林朝展、甘國銘、張凱逸等
六人在鳳山證券公司之帳戶，係提供實際客戶翁大銘、李秀芬、陳麗鳳等買賣股票之
人頭戶，該魯戈定蓮等六個帳戶每戶投資能力以五千萬元為限，如該六戶買進超過上
開投資信用能力股票，極可能無法履行上開交割義務，而鳳山證券公司資產雖有二億
元，亦無法代為支付鉅額之交割款項，將嚴重影響集中交易市場秩序，詎范姜新運及
上訴人基於不確定之犯意聯絡，責由甲○○於八十三年十月三日上午在鳳山證券公司
內，接受由受翁大銘指派之李秀芬、林輝萍等人委託以魯戈定蓮等六人名義，買進華
國公司股票，每戶各以每股三百一十元買進一百三十三張股票（即十三萬三千股），
以每股三百一十五元買進四十二張股票（即四萬二千股），計達一百零一萬股，合計
金額為三億一千四百十四萬五千元，每戶買進金額均超過投資信用能力五千萬元上限
，依鳳山證券公司業務章則附則之規定，受託買進之金額超過五千萬元者，應由總經
理在該公司受託買賣金額分層負責表第一級總經理簽認欄簽認，惟范姜新運卻未在該
表上之第一級簽認欄內簽認，上訴人仍以鳳山證券公司名義向證券公開市場下單經人
承諾接受，違反主管機關依證券交易法所為禁制命令；范姜新運及上訴人應知實際客
戶翁大銘、李秀芬等人若未履行交割，即不應再接受該魯戈定蓮等帳戶購買鉅額股票
，否則極可能因翁大銘等不履行交割義務，鳳山證券公司也無法代為支付鉅額之交割
款項，詎仍於八十三年十月四日上午，責由上訴人於魯戈定蓮等六戶未支付昨（三）
日買受股款前，仍受翁大銘、李秀芬所指派之林輝萍之委託，以魯戈定蓮、林桂香、
何益仲、林朝展、甘國銘五人之名義，各以每股三百三十八元價格買進一百九十張股
票（即十九萬股），共買進華國公司股票九十五萬股，金額合計三億二千一百一十萬
元，每戶買進金額，亦均逾五千萬元，范姜新運亦未在該公司受託買賣金額分層負責
表第一級總經理欄內簽認，上訴人仍以鳳山證券公司名義向證券公開市場下單經人承
諾接受，再次違反主管機關依證券交易法所為禁制命令；後因翁大銘等未於八十三年
十月四日中午前，履行前一日（即十月三日）魯戈定蓮等六戶所買股票價款交割義務
，鳳山證券公司乃於當（四）日下午申報客戶違約，並洽得交割專戶銀行即鳳山農會
信用部，以餘額交割方式計算之交割代價二億三千一百二十八萬九千四百五十元先行
墊款給台灣證券交易所股份有限公司（下稱台灣證券交易所）完成交割，然因翁大銘
等人於同月五日中午前又未履行前一日（即十月四日）上開三億二千一百一十萬元鉅
額交割股款，鳳山證券公司於八十三年十月五日下午成交期限前，亦無資力墊付台灣
證券交易所上開三億二千一百一十萬元股款而不實際成交，足以影響當時證券交易市
場之秩序等情，因而撤銷第一審此部分之判決，改判論處上訴人共同違反對於在證券
交易所上市之有價證券，在集中交易市場報價，業經有人承諾接受而不實際成交，足
以影響市場秩序，處有期徒刑陸月；固非無見。
惟查：(一)刑法第十三條第一項規定之行為人對於構成犯罪之事實明知並有意使其發生
者，為確定故意，同條第二項規定行為人對於構成犯罪之事實預見其發生，而其發生
並不違背其本意者，為不確定故意；本件原判決於事實欄載稱：上訴人與范姜新運均
知悉證券商管理規則第二條第二項明定證券商應依所定業務章則有關受託買賣分層負
責表，於受買賣股票金額逾五千萬元時，應先經總經理簽認，係證券主管機關依法所
定之禁制命令，范姜新運責由上訴人於八十三年十月三日上午，在鳳山證券公司內，
接受由受翁大銘指派之李秀芬、林輝萍等人委託，以魯戈定蓮等六人名義，買進華國
公司股票四十二張股票（即四萬二千股），計達一百零一萬股，合計金額為三億一千
四百十四萬五千元，每戶買進金額均超過投資信用能力五千萬元上限，依鳳山證券公
司業務章則第九章附則之規定，受託買進之金額超過五千萬元者，應由總經理在該公
司受託買賣金額分層負責表第一級總經理簽認欄簽認，惟身兼總經理之范姜新運卻未
在該表上之第一級簽認欄內簽認，上訴人仍以鳳山證券公司名義向證券公開市場下單
經有人承諾接受，違反主管機關依證券交易法所為禁制命令，又於八十三年十月四日
上午，范姜新運責由上訴人，於魯戈定蓮等六戶未支付十月三日買受股款前，仍受翁
大銘、李秀芬等指派之林輝萍之委託，以魯戈定蓮、林桂香、何益仲、林朝展、甘國
銘等五人名義，共買進華國公司股票九十五萬股，金額共三億二千一百十萬元，每戶
買進金額均逾五千萬元，范姜新運亦未在該公司受託買賣金額分層負責表第一級總經
理欄內簽認，上訴人仍以鳳山證券公司名義向證券公開市場下單，經有人承諾接受，
再次違反主管機關依證券交易法所為禁制命令；如果無訛，上訴人先後二次違反證券
商管理規則第二條第二項證券商依所定業務章則有關受託買賣分層負責表，於受買賣
股票金額逾五千萬元時，應先經總經理簽認之規定，係明知而仍執意不為簽認，是否
出於確定故意？原判決謂係基於不確定故意，尚待研求。(二)行為人對於構成犯罪之事
實預見其發生，且其發生不違背行為人本意者，始屬不確定故意，若對於構成犯罪之
事實雖預見其發生，而行為人主觀上確信其不致發生者，仍不能認其有不確定故意；
證人吳勝得於第一審供稱：「八十三年五、六月間，有接到證券交易所監視小組指示
電話，說華國股票在鳳山證券公司買進近三億元，已超過鳳山證券公司資本額，風險
頗高，我當天就報告董事長，他認為翁大銘資力雄厚，應該可靠，不會出問題」（第
一審卷第一三七頁反面、第一三八頁）；鳳山證券公司董事長范姜新運若主觀上認翁
大銘等人資力雄厚，應無不實際成交之虞，則本件上訴人與范姜新運主觀上是否確信
不致發生不實際成交之結果，抑該結果之發生並不違背本意？原判決關於此部分未審
認論，遽認上訴人關於違反對於在證券交易所上市之有價證券，在集中交易市場報
價，業經有人承諾接受而不實際成交，足以影響市場秩序部分係基於不確定故意為之
，尚嫌率斷。(三)證物應示被告，令其辨認，刑事訴訟法第一百六十四條定有明文，此
項規定，依同法第三百六十四條規定，為第二審審判所準用；原判決於理由欄說明：
上訴人本件犯罪事實有前鳳山證券公司副總經理周宇澤於八十三年十月十四日說明書
及財政部證券管理委員會八十四年三月十五日（八四）台財證(二)第五八四號函足證；
然依原審八十八年四月二十日上午十一時及同年八月三日上午十時二十分之審判筆錄
之記載，均未向上訴人提示上開證物並令其辨認，遽採為論罪之證據，其訴訟程序即
有違誤。綜上，應認原判決關於此部分有撤銷發回之原因。
二、上訴駁回部分：
刑事訴訟法第三百七十六條所列各罪之案件，經第二審判決者，不得上訴於第三審法
院；本件上訴人甲○○之上訴狀未聲明僅對違反對於在證券交易所上市之有價證券，
在集中交易市場報價，業經有人承諾接受而不實際成交，足以影響市場秩序部分上訴
，應視為對「共同違反主管機關其他依證券交易法所為禁制之命令」部分亦提起上訴
；然上訴人共同違反主管機關其他依證券交易法所為禁制之命令部分，原審係依證券
交易法第一百七十七條第三款論處罪刑，核屬刑事訴訟法第三百七十六條第一款之案
件，既經第二審判決，自不得上訴於第三審法院，上訴人竟併提起上訴，顯屬違法，
此部分應予駁回。
據上論結，應依刑事訴訟法第三百九十七條、第四百零一條、第三百九十五條前段，
判決如主文。
中      華      民      國    九十一    年      四      月      四      日
                              最高法院刑事第一庭
                                  審判長法官  施  文  仁
                                        法官  林  永  茂
                                        法官  蕭  仰  歸
                                        法官  陳  世  淙
                                        法官  洪  佳  濱
      右正本證明與原本無異
                                              書  記  官
中      華      民      國    九十一    年      四      月     十一     日
